【裁判字號】    95,家訴,25
【裁判日期】    951229
【裁判案由】    請求剩餘財產分配
【裁判全文】
臺灣桃園地方法院民事判決              95年度家訴字第25號
原      告  甲○○
                        號
訴訟代理人  乙○○律師
被      告  丙○○
上列當事人間請求請求剩餘財產分配事件，於民國95年12月15日
辯論終結，本院判決如下：
    主      文
原告之訴及假執行聲請均駁回。
訴訟費用由原告負擔。
    事實及理由
一、按訴狀送達後，原告不得將原訴變更或追加他訴。但有下列
    各款情形之一者，不在此限：三  擴張或減縮應受判決事項
    之聲明者。民事訴訟法第255 條第1項第3款定有明文。本件
    原告起訴時將財政部台灣省北區國稅局財產歸屬資料清單上
    列載之被告財產全部計入分配，且除土地係依公告現值計算
    價值外，其餘財產價值均屬試估，依此計算請求剩餘財產分
    配金額為新台幣（下同）206萬3,472元，因而聲明被告應給
    付上項金額及法定遲延利息。嗣因被告抗辯車號KN-6035 號
    車輛非其所有並爭執其他財產之價值，乃減縮請求剩餘財產
    分配金額為175 萬元，前後訴之變更，核屬減縮應受判決事
    項之聲明，核無不合，應予准許。
二、原告起訴：兩造於民國74年05月12日結婚，婚前被告即向原
    告借款新台幣186 萬元鉅款，婚後未及一年被告即常藉故不
    歸，於75年02月底將家中一切財產包括銀行存款、金飾、房
    屋所有權狀取出，並提出離婚要求，足見被告與原告年齡差
    距近30歲而故意下嫁原告，純係為吸取原告一切財產再一腳
    踢開。又被告曾於81年訴請離婚，歷經本院以81年度婚字第
    308號、台灣高等法院81年度家上字第202號判決被告敗訴，
    嗣被告再度訴請離婚，歷經本院86年度婚字第511 號、台灣
    高等法院87年度家上字第37號判決被告敗訴。然被告明知其
    非，卻不思改過，一直離家未歸出走從未履行夫妻同居義務
    。為此，原告訴請本院94年度婚字第1221號判准兩造離婚並
    已確定在案。查兩造於婚姻關係存續中並未約定夫妻財產制
    ，夫妻財產關係自應適用法定財產制，今兩造婚姻關係已消
    滅，爰依民法第1030條之1 規定請求剩餘財產分配，請求將
    被告婚後現存之下列積極財產：(1)桃園市○○段1844號土地
    、(2)門牌桃園市○○街82巷28號房屋、(3)前開房地配屬之地
    下一層車位、(4)車牌W6-6060 號自小客車等列入分配，聲明
    被告應給付原告175 萬元，及自訴狀繕本送達翌日起至清償
    日止，按年息5%計算之利息，並陳明願供擔保，請准宣告假
    執行。
三、被告則以：兩造於74年05月12日結婚，婚後未約定夫妻財產
    制，及兩造婚後未久即分居達10餘年，嗣經本院95年01月10
    日判准兩造離婚並確定等事實不予爭執。但對原告主張得計
    入之積極財產其中：(1)桃園市○○段1844號土地、(2)門牌桃
    園市○○街82巷28號房屋、(3)前開房地配屬之地下車位等3
    項財產價值僅同意以330萬元計算；另(4)車牌W6-6060號自小
    客車價值同意以10萬元計算。又原告未將被告於本件起訴時
    之消極財產即：(1)對新竹國際商銀欠款112萬6,188元、(2)對
    訴外人丁○○欠款155萬元等2項債務，及被告於婚前帶入之
    原有財產即台北縣三重市○○○路64巷29號4 樓房地於婚後
    售出得款130 萬元等項扣除，顯為不當。再者，兩造婚姻多
    年來僅具形式並無實質，被告前揭積極財產係被告靠勞力及
    變賣婚前被告房地之所獲得，原告未出分毫，本件原告請求
    顯失公平。聲明駁回原告之訴及假執行聲請，並陳明如受不
    利判決，願供擔保，請准宣告免假執行。
四、兩造不予爭執事項如下：
    1.兩造於74年05月12日結婚，經本院94年12月09日94年度婚
      字第1221號判決准予離婚，並於95年01月10日確定。
    2.兩造婚後未久即分居，時間長達10餘年。
    3.兩造未約定夫妻財產制。
    4.被告婚後現存之積極財產及價值同意如下：
      (1)桃園市○○段1844號土地，及同段4316號建物（即門牌
        桃園市○○街82巷28號房屋）、4249號建物（即地下一
        樓車位），總價值330萬元。
      (2)車牌W6-6060號之車輛，價值10萬元。
    5.被告於「法定財產制關係消滅時」即判決離婚確定時負欠
      新竹國際商銀債務114萬2,276元，於本件「起訴時」負欠
      112萬6,188元。
    6.原告起訴時名下僅有一部3KM-9370車輛，但折舊後已無價
      值。
五、兩造爭執之事項如下：
    1.被告是否積欠訴外人丁○○消費借貸債務155萬元？
    2.被告起訴時現存之婚後財產餘額列入分配，是否顯失公平
      ？
六、茲將爭執事項得心證理由論述如下：
    1.被告負欠訴外人丁○○消費借貸債務155萬元應予扣除：
      經查：被告與訴外人丁○○間確實存在消費借貸債務155
      萬元乙節，業據丁○○到庭證稱：伊與被告是中華無極道
      脈玄門道脈聖事會道場之同修，因被告的兩棟房子要被法
      院拍賣，伊願意幫被告忙，先後於93年04月03日、94年07
      月10日借款95萬、60萬元予被告，並幫被告到新竹國際商
      銀協議債務清償事，第一次協議時先清償部分欠款而暫緩
      執行，第二次協議時又還了部分欠款，銀行才撤銷對被告
      桃園房屋之強制執行；被告有將桃園房屋之所有權狀（門
      牌蓮埔街82巷28號）交伊保管，並同意伊出售該房屋以清
      償清償，但因為房市低靡，伊不願意為討回錢而賤價求售
      ，仍希望被告能有一筆錢去換一間較小的房子居住，才不
      會違背伊當初幫她的初衷，所以至今未獲清償分文等語，
      並提出被告出具之借據原件二紙為證（經核與被告提出附
      卷之借據影本相符後當庭發還）。是被告已就前揭消極財
      產存在之事實盡舉證之責，原告以被告對新竹國際商銀之
      債務並未完全清償，且證人於前債未償竟又再借並未設定
      抵押擔保不符常情為詞，否認前揭債務存在之真實性，顯
      未考慮現今金融機構在抵押品擔保之前提下准予債務人協
      商分期清償之常態，及證人持有被告房地所有權狀及借據
      可資擔保前開借款債權乙情，尚不足採。
    2.被告起訴時現存之婚後財產餘額列入分配顯失公平：
      (1)按法定財產制關係消滅時，夫或妻現存之婚後財產，扣
        除婚姻關係存續中所負債務後，如有剩餘，其雙方剩餘
        財產之差額，應平均分配，此民法第1030條之1第1項定
        有明文，此立法乃參考德、瑞立法例，對於管理家務之
        一方配偶給予盈餘分配之請求權，以示家務管理對婚姻
        生活之貢獻。次按夫妻雙方剩餘財產之差額平均分配顯
        失公平者，法院得調整或免除其分配額，為同條第2 項
        所明定，其立法理由乃謂「夫妻一方有不務正業，或浪
        費成習等情事，於財產之增加並無貢獻者，自不能使之
        坐享其成，獲得非分之利益，此際如平均分配顯失公平
        ，應由法院酌減其分配額或不予分配」等語，是本件原
        告就剩餘財產平均分配是否顯失公平，自應依上開立法
        理由為據加以審酌。
      (2)經查，兩造於婚後未久即分居，且長達10餘年之事實，
        為兩造所不爭執，雖原告就分居之時點迭有不同主張（
        如原告於本院94年度婚字第1221號離婚案內主張被告係
        於84、85離家出走；於本案內95年08月02日辯論期日時
        陳稱兩造於婚後同住二年後即分居；又於被訴偽造文書
        之案內抗辯被告係於81年中旬搬出他處云云），然此無
        礙於本院就兩造已分居多年事實之認定。又原告主張被
        告曾於婚前向其借款186 萬元，婚後未及一年即藉故不
        歸，於75年02月底將家中一切財產包括銀行存款、金飾
        、房屋所有權狀取出，並提出離婚要求，足見被告與原
        告年齡差詎近30歲而故意下嫁原告，純係為吸取原告一
        切財產再一腳踢開云云，然此為被告所否認；原告就上
        述主張，曾對被告提出詐欺之告訴，經台灣桃園地方法
        院檢察署檢察官75年偵字第3409號認定被告係有權行為
        而處分不起訴確定，又原告聲請本院對被告核發支付命
        令，經被告異議後，本院81年度訴字第830 號駁回原告
        之訴，有被告提出前揭不起訴處分書、判決書等影本附
        卷可稽，原告就前揭事實均係片面指述不能證明。此外
        ，原告另於75年間以被告從事色情按摩工作，致其名譽
        受損為由，對被告提出妨害名譽告訴；又於81年間以被
        告擅自允諾其妹及母親等人搬至桃園縣中壢市○○○路
        ○ 段155之1號處所與之同住為由，對被告提出侵占之告
        訴，並對被告之妹及妹婿提出妨害自由告訴等等，嗣均
        經檢察官處分不起訴確定，被告曾以其精神上有難忍之
        痛苦訴請離婚，雖經本院81年度訴字第830 號、台灣高
        等法院81年度家上202 號，認定原告前開告訴之案件非
        濫訴可比，認未至不堪同居之虐待，而駁回被告離婚之
        訴，有前揭高等法院判決書影本可參，然原告動輒訟爭
        相向，造成兩造分居狀態之繼續，終至婚姻破綻之結果
        ，原告對婚姻破綻之結果亦難辭其咎。
      (3)次查，被告婚後現存之不動產即桃園市○○街82巷28號
        房地（含車位），係被告於兩造分居後之85年02月12日
        購置，並以此房地向新竹國際商業銀行抵押貸款，被告
        現仍分期償還貸款等節，有系爭土地暨建物登記謄本、
        新竹國際商業銀行放款客戶往來明細表等件可稽。原告
        雖主張前揭房地資金係源自於登記在被告名下但實質為
        其所有之桃園縣中壢市○○○路○段155-1號房地變賣後
        之價款，並提出該不動產買賣契約書及擔保給付價款之
        本票等影本為證，然前揭中壢市○○○路房地係債權人
        新竹國際商銀因被告無力繳付貸款，於92年間聲請本院
        民事執行處92年度執字第23979 號強制執行拍定在案，
        有被告提出本院民事執行處之囑託鑑價函可稽，並為原
        告所不爭執，則桃園市○○街82巷28號房地殊無可能為
        前揭中壢市○○○路房地變賣價款購得，原告此部分主
        張顯屬無稽。
      (4)綜上，本件兩造婚後共同生活期間甚短，婚姻徒具形式
        並無實質，且兩造分居非單純可歸責於被告之事實，原
        告對於兩造分居後家庭經濟之維持及被告財富之累積並
        無貢獻，且依被告所述現存婚後財產之取得，有部分係
        源自變賣其婚前台北縣三重市○○○路64巷29號4 樓房
        地之價款，並提出婚前73年07月18日購入及婚後78年03
        月11日處分前揭三重市房地之契約書2 件為證，非為虛
        詞。是原告僅因兩造徒具形式之婚姻，受有兩造剩餘財
        產差額之平均分配，有立法理由所稱「坐享其成，獲得
        非分之利益」之顯失公平情事，被告請求依民法第1030
        條之1第2項之規定免除原告分配額，應為可採。
七、綜上所述，兩造因判決離婚致使法定財產制關係消滅時，兩
    造應計入剩餘財產分配之金額分別為原告：0 元，被告：70
    萬7,724元（3,300,000+100,000-1,142, 276-1,550,000＝
    707,724），剩餘財產之差額為70萬7,724元。然因原告對於
    兩造分居後家庭經濟之維持及被告婚後財產之累積並無貢獻
    ，是本院依民法第1030條之1第2項之規定免除其分配額，以
    符公平原則，本件原告請求，為無理由，應予駁回，又原告
    之訴既經駁回，其假執行之聲請，亦失所附麗，應併予駁回
    。
八、本案事證已臻明確，至於被告其餘主張陳述及所提之證據，
    於判決之結果不生影響，毋庸再予審酌，附此敘明。
九、結論：原告之訴為無理由，依民事訴訟法第78條，判決如主
    文。
中    華    民    國    95    年    12    月    29    日
                            家事法庭  法      官  劉雪惠
以上正本係照原本作成
如對本判決上訴，須於判決送達後20日內向本院提出上訴狀
中    華    民    國    95    年    12    月    29    日
                                      書  記  官  許億先


司法院資訊處製作；財團法人民間司法改革基金會備份。
